臺灣臺中地方法院簡易民事判決
109年度中簡字第3645號
原      告  蔡愛慧  
訴訟代理人  謝秉錡律師
複代理人    劉靜芬律師
            張淳烝  
被      告  林貴仁  
訴訟代理人  王有民律師
複代理人    曾澤宏律師
上列當事人間請求拆除地上物等事件，本院於民國111年2月22日
言詞辯論終結，判決如下：
    主      文
被告應將坐落臺中市○區○○○○段000○00地號土地如附圖所示符號2
79-25(1)（面積1平方公尺）、符號279-25(2)（面積1平方公尺
）所示地上物拆除，並將占用土地騰空返還予原告。
訴訟費用由被告負擔。
本判決得假執行。
    事實及理由
一、原告主張：伊為坐落臺中市○區○○○○段000○00地號土地（下
    稱系爭土地）之所有權人，於申請系爭土地鑑界時，發現相
    鄰之坐落同段279之26地號土地（下稱被告所有土地）上，
    被告所有門牌號碼臺中市○○○街00巷0號建物（下稱系爭建物
    ）之牆面及圍牆，分別無權占用系爭土地如附圖所示符號27
    9-25(1)、(2)部分，爰依民法第767條第1項前段提起本件訴
    訟等語，並聲明：如主文第1項所示。
二、被告則以：伊於104年3月19日買受系爭房屋時，該牆面及圍
    牆即如現狀。而原告請求拆除該牆面占用系爭土地如附圖所
    示符號279-25(1)部分，不僅耗費工程費用甚鉅，且拆除後
    僅能在其上堆放盆栽、雜物，並無實際經濟利用價值，斟酌
    兩造所得、所失利益，依民法第796條之1規定，應免除伊為
    全部或一部移去或變更；另就原告請求拆除該圍牆占用系爭
    土地如附圖所示符號279-25(2)部分，該圍牆不僅具有防盜
    、區隔兩造生活作息之功能，且占用系爭土地面積僅1平方
    公尺，僅約系爭土地之1.87％，可見情節輕微，原告行使所
    有權所得利益甚微，更損及圍牆整體經濟利益，應有損人不
    利己之意圖，是原告請求拆除有權利濫用之情事等語，資為
    抗辯，並聲明：原告之訴駁回。
三、得心證之理由
  ㈠經查，原告為系爭土地之所有權人，被告所有土地上系爭建
    物牆面及圍牆分別占用如附圖所示符號279-25(1)、(2)部分
    ，面積各1平方公尺等情，為兩造所不爭執，並有土地、建
    物登記第一類謄本、現場照片附卷可稽（見本院補字卷第35
    -37頁、第43-45頁、本院卷第113-115頁），並經本院至現
    場勘驗明確，及囑託臺中市中山地政事務所（下稱中山地政
    事務所）繪製土地複丈成果圖等情，有勘驗筆錄、中山地政
    事務所111年1月20日中山地所二字第1110000741號函及所附
    土地複丈成果圖在卷可參（見本院卷第77-90頁、第249-251
    頁），且為兩造所不爭執，堪信為真實。
  ㈡按所有人對於無權占有或侵奪其所有物者，得請求返還之。
    對於妨害其所有權者，得請求除去之，民法第767條第1項定
    有明文。次按以無權占有為原因，請求返還土地者，占有人
    對土地所有權存在之事實無爭執，而僅以非無權占有為抗辯
    者，土地所有權人對其土地被無權占有之事實無舉證責任，
    占有人應就其取得占有係有正當權源之事實證明之(最高法
    院99年度台上字第1169號判決意旨參照)。本件被告所有之
    系爭建物之牆面及圍牆，既分別占用原告所有之系爭土地如
    附圖所示符號279-25(1)、(2)部分，為被告所是認，被告復
    未舉證證明其有何正當權源占有系爭土地，則原告本於所有
    權人之地位，請求無權占有之被告拆除占用部分之地上物，
    並將該部分土地返還予原告，應屬有據。
  ㈢次按土地所有人建築房屋逾越地界，鄰地所有人請求移去或
    變更時，法院得斟酌公共利益及當事人利益，免為全部或一
    部之移去或變更，民法第796條之1第1項前段定有明文。被
    告雖抗辯拆除系爭建物之牆面所需費用高昂，且占用面積甚
    微，拆除後僅能堆放雜物，並無實際經濟利用價值云云，然
    為原告所否認。查系爭土地於起訴時之土地公告現值為每平
    方公尺新臺幣（下同）37,800元，有土地登記第一類謄本在
    卷可考（見補字卷第35頁），現遭被告所有之系爭建物牆面
    占用1平方公尺，原告因而無法使用、收益該部分土地，自
    非被告所辯無經濟價值；況被告就拆除費用所需過鉅乙節並
    未舉證以實其說，自難認有何基於當事人利益免為占用部分
    移去之情形，且此僅涉及兩造間私益，與社會整體公共利益
    無關，被告既未舉證證明其個人利益有何高於原告之利益而
    應特予保護之處，自不得徒以原告並無實際利用，且其占用
    面積甚微，影響原告所有權圓滿行使情形非重，據以主張有
    依民法第796條之1第1項規定，免為全部或一部之移去或變
    更之必要。
  ㈣再按民法第148條第1項係規定行使權利，不得以損害他人為
    主要目的，若當事人行使權利，雖足使他人喪失利益，而苟
    非以損害他人為主要目的，即不在該條所定範圍之內。至權
    利之行使，是否以損害他人為主要目的，應就權利人因權利
    行使所能取得之利益，與他人及國家社會因其權利行使所受
    之損失，比較衡量以定之（最高法院106年度台上字第2157
    號判決意旨參照）。被告辯稱系爭圍牆具有防盜、區隔兩造
    生活作息之功能，且占用面積甚微，原告行使權利所得利益
    極小，原告請求拆除占用部分實損人不利己，而有權利濫用
    之情事云云，然為原告所否認。查原告本於所有權人之地位
    ，請求排除侵害，僅係為求回復其對於土地得完整自由使用
    、收益、處分之權利，而屬正當之權利行使，並非係以損害
    被告為目的，縱被告因拆除如附圖所示符號279-25(2)部分
    之地上物，返還土地均需支出一定拆除費用，且減少使用土
    地之範圍，而受有損害，仍難認原告有權利濫用之情。況被
    告亦未舉證證明原告請求拆除如附圖所示符號279-25(2)部
    分之地上物，有其所得利益極少而被告所受損失甚大之情事
    ，則被告上開抗辯原告係權利濫用云云，洵不足採。
  ㈤綜上，被告既未舉證證明原告行使所有權有何權利濫用及其
    得依民法第796條之1免為全部或一部占用部分移去之情，業
    如前述，則原告本於所有權人之地位，請求無權占用系爭土
    地之被告拆除如附圖所示符號279-25(1)、符號279-25(2)所
    示地上物，並將占用土地騰空返還予原告，即屬有據。
四、綜上所述，原告依民法第767條第1項前段，請求被告應將坐
    落系爭土地如附圖所示符號279-25(1)、(2)所示地上物拆除
    ，並將占用土地騰空返還予原告，為有理由，應予准許。
五、本件係就民事訴訟法第427條第1項訴訟適用簡易程序所為被
    告敗訴之判決，依同法第389條第1項第3款之規定，應依職
    權宣告假執行。
六、本件事證已臻明確，兩造其餘攻擊防禦及所提證據，經本院
    審酌後，認與判決結果不生影響，爰不逐一論述，附此敘明
    。
七、訴訟費用負擔之依據：民事訴訟法第78條。
中　　華　　民　　國　　111 　年　　3 　　月　　29　　日
                  臺灣臺中地方法院臺中簡易庭
                                  法　官　傅可晴
以上為正本係照原本作成。
如不服本判決，應於送達後廿日內，向本院提出上訴狀並表明上
訴理由，如於本判決宣示後送達前提起上訴者，應於判決送達後
廿日內補提上訴理由書（須附繕本）。如委任律師提起上訴者，
應一併繳納上訴審裁判費。
中　　華　　民　　國　　111 　年　　3 　　月　　30　　日
                                  書記官  錢  燕